臺灣高雄地方法院刑事判決　　　　　　　　94年度易字第17號
公　訴　人　臺灣高雄地方法院檢察署檢察官
被　　　告　甲○○　男　30歲.
　　　　　　　　　　　二號
被　　　告　乙○○　男　50歲.
　　　　　　　　　　　號
被　　　告　戊○○　男　54歲.
上列被告因頂替等案件，經檢察官提起公訴（93年度偵字第22207
號），本院判決如左：
    主  文
甲○○意圖使犯人隱避而頂替，處有期徒刑伍月，如易科罰金，
以佰元折算壹日。緩刑貳年。
乙○○被訴教唆頂替部分無罪；被訴過失傷害部分公訴不受理。
戊○○被訴過失傷害部分公訴不受理。
    事  實
一、乙○○、甲○○二人係叔姪關係，為五親等內之血親。緣乙○○前於民國九十二年二月十八日十八時三十分許，在丙○○位於高雄縣杉林鄉○○路三０二號住處前，駕駛車牌號碼
    ＶＨ─二四三號自用大貨車，欲自上址由南往北方向倒車、
    迴轉駛入山仙路由西往東方向車道；然適有另因服用酒類、
    已處於不能安全駕駛狀態之戊○○駕駛車牌號碼Ｄ四─四０
    ０七號自用小客車，搭載其妻丁○○，沿該路段同向駛來（
    戊○○公共危險部分犯行，另經本院九十二年度交簡字第四
    八九號判決確定）。詎乙○○並無大貨車駕駛執照，且於倒
    車時本應注意後方有無來車，應讓直行車先行，再依當時情
    形並無不能注意之情事，竟疏未注意，致其所駕駛之上開大
    貨車右後輪撞及戊○○前開自用小客車右前輪而肇生事故，
    復因現場車輛撞擊力道過大，另不慎擦撞是時站立於上址門
    前之丙○○，使其當場躺臥於該大貨車下，因而令丁○○受
    有鼻骨及右上頷骨骨折、左側橈骨遠端及第一掌骨骨折之傷
    害；丙○○則受有左側踝骨及鎖骨骨折併臉部多處撕裂傷之
    傷害（乙○○、戊○○過失傷害部分業經撤回告訴，詳後述
    ）。惟乙○○為逃避刑責，於同日十九時十分員警到達現場
    處理前，至丙○○家中以電話聯絡甲○○前來頂替，俟甲○○到場後，乙○○旋即先行離去。詎甲○○明知上情，竟意
    圖使乙○○隱避，而向事後到場處理之高雄縣政府警察局旗
    山分局車禍處理小組員警黃錦榮謊稱其本人即為大貨車之駕
    駛人，影響司法機關犯罪偵查工作進行。嗣於九十二年三月
    二十一日，乙○○陪同甲○○與戊○○、丁○○、丙○○等
    人，前往高雄縣杉林鄉調解委員會進行調解時，始經丙○○
    發現此等頂替行為，而為警循線查獲上情。
二、案經丙○○告發由高雄縣政府警察局旗山分局報請台灣高雄
    地方法院檢察署檢察官偵查起訴。
    理  由
壹、關於本件證據能力之意見：
  一、按被告以外之人於審判外之言詞或書面陳述，除法律有規
      定者外，不得作為證據，刑事訴訟法第一百五十九條第一
      項固有明文。然依同法第一百五十九條之五規定：「被告
      以外之人於審判外之陳述，雖不符前四條之規定，而經當
      事人於審判程序同意作為證據，法院審酌該言詞陳述或書
      面陳述作成時之情況，認為適當者，亦得為證據。當事人
      、代理人或辯護人於法院調查證據時，知有第一百五十九
      條第一項不得為證據之情形，而未於言詞辯論終結前聲明
      異議者，視為有前項之同意。」，其立法旨趣無非係慮及
      傳聞證據未經當事人之反對詰問予以核實，原則上先予排
      除，惟若當事人已放棄詰問或未聲明異議，基於證據資料
      愈豐富，愈有助於真實發見之理念，且強化言詞辯論主義
      ，法院仍可承認該傳聞證據之證據能力，合先敘明。
  二、證人張榮清、陳滿和、張喜清、溫森瑞及范月梅等人在本
      件案發後，均於同年九月十五日前往高雄縣政府警察局旗
      山分局杉林分駐所製作筆錄；於詢問過程中，製作筆錄之
      員警亦未有何強暴、脅迫或以其他不正方法等情事，是以
      張玉鳳之警詢筆錄依法雖屬傳聞證據，原不具證據能力，
      然其此等陳述既未經檢察官及被告等就其證據能力表示異
      議，於審判程序中亦經本院提示並告以要旨，且各由檢察
      官及被告等表示意見（本院九十四年二月十六日審判筆錄
      第四頁），復審酌該等言詞陳述作成時之外部情況並無不
      當，自具有特別可信性。又衡諸本件案發現場除被告等人
      外，前開證人俱為直接見聞事實之人，從而若欲判斷被告
      等人是否成立犯罪，實有引用前開證人警詢中供述之必要
      性。揆諸右揭說明，本院自得逕以卷附張榮清等人警詢筆
      錄採為認定事實之依據。
  三、次按，被告以外之人於偵查中向檢察官所為之陳述，除顯
      有不可信之情況者外，得為證據，刑事訴訟法第一百五十
      九條之一亦有明文。證人張榮清、張喜清、溫森瑞及黃錦
      榮等先後於九十三年五月三日、同年月十三日前往臺灣高
      雄地方法院檢察署，經檢察官告知具結義務及偽證罪之處
      罰、依法具結後而為陳述，此有卷附上開偵訊筆錄及證人
      結文在卷可參。且此部分亦未經檢察官、被告等就其證據
      能力表示異議，復未據被告等就前開證人之陳述是否顯有
      不可信之狀況詳加釋明，參以上揭法條規定，本院亦得以
      張榮清等人於偵查中之證述採為本件證據。
貳、實體部分：
  一、有罪部分：
（一）右揭犯罪事實，業據被告甲○○於本院審理中坦承不諱，
      亦與被告戊○○、乙○○供述各情互核相符，復經丙○○
      指訴甚詳，且依證人張榮清、陳滿和、張喜清、溫森瑞、
      范月梅及黃錦榮等分別於警詢及偵查中證述屬實，另有丙○○家中0000000號電話通聯紀錄、酒精測試報告
      各一件、與道路交通事故調查表、高雄縣杉林鄉調解委員
      會調解書各二份在卷可稽，足徵被告甲○○自白之內容核
      與事實相符，堪予採信。按刑法第一百六十四條第二項頂
      替罪之立法意旨，係因行為人意圖使有犯罪嫌疑之人脫罪
      ，出而頂替，嚴重影響犯罪之偵查與審判工作之進行。故
      頂替罪僅以行為人頂替犯罪事實為已足，並非以頂名替代
      為必要。蓋行為人是否以犯人之名義出而頂替，就其惡性
      與對司法之不良影響，並無二致。故意圖使他人脫罪而以
      自己名義出而冒認為犯人者，仍應構成頂替罪。此外，被
      頂替者果否有罪，要與頂替罪之構成無關；而告訴與否係
      告訴乃論罪之訴追要件，縱未合法告訴，該行為人仍不失
      為實體法上之犯人，倘被頂替之人涉犯告訴乃論之罪而未
      經告訴者，頂替之人自仍該當於本罪。是以被告乙○○所
      涉過失傷害之犯行，雖因被害人丙○○、丁○○分別撤回
      告訴而應予不受理之判決，然被告甲○○甫於被告乙○○
      、戊○○發生交通事故後，旋即出面冒承其為本件駕駛大
      貨車之人，致令承辦員警誤信其確為肇事者，繼而據以調
      查並製作筆錄，是其所為顯足以影響司法機關犯罪偵查工
      作之進行。職是，本件事證明確，被告甲○○前揭犯行洵
      堪認定，應依法論科。
（二）核被告甲○○所為，係犯刑法第一百六十四條第二項之頂
      替罪。又被告甲○○乃被告乙○○之姪，其為頂替犯人即
      被告乙○○而涉犯刑法第一百六十四條第二項之頂替罪，
      應依同法第一百六十七條之規定，減輕其刑。爰審酌被告
      甲○○之品行、智識程度、犯罪之動機、目的，與其頂替
      人犯之舉，將使刑罰之追訴失去公平正義，妨害司法公正
      ，對犯罪偵查之影響程度甚鉅，惟犯罪後尚知坦承犯行、
      態度良好等一切情狀，量處如主文所示之刑，並諭知易科
      罰金之折算標準，以資懲儆。再者，被告甲○○前未曾受
      有期徒刑以上刑之宣告，此有臺灣高等法院被告全國前案
      紀錄表及本院被告院內索引卡紀錄表各一件附卷可稽，茲
      念其僅因一時失慮，以致誤罹刑典，事後亦已坦承犯行、
      知所悔悟，諒其經此起訴、審判程序，應當知所警惕，信
      無再犯之虞，是本院遂認對其前開所宣告之刑，以暫不執
      行為適當，爰依刑法第七十四條第一款之規定，併予宣告
      緩刑二年，以勵自新。
  二、無罪部分：
（一）公訴意旨略以：被告乙○○因過失不慎與被告戊○○發生
      前開交通事故，並導致丙○○、丁○○二人受傷後，為圖
      卸免刑責，竟教唆被告甲○○出面頂替，謊稱被告甲○○
      方為本件大貨車之駕駛人，藉此逃避上開過失傷害之責，
      因認被告乙○○所為係犯刑法第二十九條第一項、第一百
      六十四條第二項之教唆頂替罪嫌云云。
（二）按行為不罰者，應諭知無罪之判決，刑事訴訟法第三百零
      一條第一項定有明文。次按，教唆犯之成立，應就教唆行
      為自身之性質決定之，要非以被教唆者之行為為準。行為
      人為避免自己遭受刑罰之訴追，而教唆他人頂替，企能達
      成自己脫罪之目的，乃人性防禦之本能，因其行為欠缺刑
      法上之期待可能性，自不成立犯罪。準此以觀，犯人自行
      隱避，在刑法上既非處罰之行為，從而教唆他人頂替自己
      以便隱避，當然亦在不罰之列（最高法院二十四年上字第
      四九七四號判例意旨參照）。查被告乙○○於本件肇事後
      ，意圖為自己隱避，遂央請被告甲○○代為頂替等情，業
      如前述，被告乙○○此舉既係為脫免自身之罪責，揆諸前
      揭說明，要屬刑事不罰之行為，自未可逕以教唆頂替罪責
      相繩之。從而公訴人認被告係涉犯刑法第二十九條第一項
      、第一百六十四條第二項之教唆頂替罪嫌，於法尚有未洽
      ，應依刑事訴訟法第三百零一條第一項規定為無罪之諭知
      ，以昭審適。
  三、不受理部分：
（一）公訴意旨另以：被告乙○○、戊○○二人前於九十二年二
      月十八日十八時三十分許，分別駕駛車牌號碼ＶＨ─二四
      三號自用大貨車及Ｄ四─四００七號自用小客車，在丙○○位於高雄縣杉林鄉○○路三０二號住處前，俱因過失不
      慎發生上開交通事故，致丁○○受有鼻骨及右上頷骨骨折
      、左側橈骨遠端及第一掌骨骨折之傷害；丙○○則受有左
      側踝骨及鎖骨骨折併臉部多處撕裂傷之傷害，遂認被告乙○○、戊○○二人均涉有刑法第二百八十四條第一項前段
      之過失傷害罪嫌。
（二）按告訴乃論之罪，告訴人於第一審辯論終結前，得撤回其
      告訴；又告訴經撤回者，法院應諭知不受理之判決，刑事
      訴訟法第二百三十八條第一項及第三百零三條第三款亦定
      有明文。本件被告乙○○、戊○○二人因過失傷害案件，
      經檢察官聲請提起公訴，認渠等各係犯刑法第二百八十四
      條第一項前段之過失傷害罪嫌。惟依同法第二百八十七條
      前段之規定，該罪須告訴乃論。經查：被告乙○○、戊○○二人業已分別與被害人丙○○、丁○○達成和解，且經
      丙○○、丁○○先後於本院準備程序中及另行具狀撤回告
      訴在案，此有刑事撤回告訴狀暨和解書各二件，及本院九
      十四年一月二十六日準備程序筆錄一份在卷可佐。參以前
      揭說明，本件應就被告乙○○、戊○○被訴過失傷害部分
      諭知不受理之判決，方屬適法。
據上論斷，應依刑事訴訟法第二百九十九條第一項前段、第三百
零一條第一項、第三百零三條第三款、刑法第一百六十四條第二
項、第一百六十七條、第四十一條第一項前段、第七十四條第一
款，罰金罰鍰提高標準條例第一條前段、第二條，判決如主文。
中　　華　　民　　國　　94　　年　　3 　　月　　30　　日
                  刑事第十七庭　審判長法官 李麗珠
                                      法官 林勇如
                                      法官 陳明呈
以上正本證明與原本無異。
如不服本判決，應於收受送達後10日內向本院提出上訴書狀。
中　　華　　民　　國　　94　　年　　3 　　月　　30　　日
　　　　　　　　　　 　　　　       書記官 林明忠
附錄本判決論罪科刑法條：
中華民國刑法第164條(藏匿人犯或使之隱避、頂替罪)
藏匿犯人或依法逮捕拘禁之脫逃人或使之隱避者，處二年以下有
期徒刑、拘役或五百元以下罰金。
意圖犯前項之罪而頂替者，亦同。
